臺灣高雄地方法院刑事判決　　　　　　　　　　　　九十一年度訴字第二九三四號
　　公　訴　人　臺灣高雄地方法院檢察署檢察官
　　被　　　告　乙○○
　　選任辯護人　何曜男
右列被告因偽造文書案件，經檢察官提起公訴（九十一年度偵字第一一一七四號），
本院判決如左：
    主  文
乙○○無罪。
    理  由
一、公訴意旨略以：被告乙○○於民國八十九年九月二十四日，將高雄市○○○路一
    九四號十二樓之十一之小套房租（下稱第一承租地）與證人丙○○，房屋租賃契
    約書約定租金每月新台幣（下同）五千元，魯女每月應補貼被告水電、瓦斯等費
    用七百元。之後，改為地點高雄市三民區○○○路二六八號五樓之十二小套房（
    下稱第二承租地）。契約書仍援用上述。詎被告發現小套房之大廈管理費未予約
    定在內。竟擅自刪改或教唆不詳人刪改，即將契約書內之水電、瓦斯等費用，刪
    改成管理費，並將魯女先前交付其配偶甲○○名片上之甲○○及聯絡電話偽填入
    契約書內，致生損害於魯女及其配偶甲○○，因認被告涉犯刑法第二百十六條、
    第二百十條之罪嫌云云。
二、按犯罪事實應依證據認定之，無證據不得推定其犯罪事實；又不能證明被告犯罪
    ，應諭知無罪之判決。刑事訴訟法第一百五十四條及第三百零一條分別定有明文
    。又按刑事訴訟法上所謂認定犯罪事實之證據，係指足以認定被告確有犯罪行為
    之積極證據而言，如未能發現相當證據或證據不足以證明，自不能以推測或擬制
    之方法，以為裁判基礎（最高法院二十九年度上字第三一五號及四十年度台上
    字第八十六號分別著有判例可資參照）。而認定不利於被告之事實，須依積極證
    據，苟積極證據不足為不利被告之認定時，即應為有利於被告之認定，更不必有
    何有利之證據；又認定犯罪事實所憑之證據，雖不以直接證據為限，間接證據亦
    包括在內，然而無論直接證據或間接證據，其為訴訟上之證明，須於通常一般之
    人均不致有所懷疑，而得確信其為真實之程度者，始得據為有罪之認定，倘其證
    明尚未達到此一程度，而有合理之懷疑存在而無從使事實審法院得有罪之確信時
    ，即應由法院為諭知被告無罪之判決（最高法院三十年度上字第八一六號及七十
    六年度台上字第四九八六號亦分別著有判例可資參照）。亦即若證據資料在經驗
    科學上或論理法則上尚有對被告較為有利之存疑，而無從依其他客觀方法排除此
    項合理之可疑，即不得以此資料作為斷罪之基礎，且刑事訴訟制度受「倘有懷疑
    ，即從被告之利益為解釋」、「被告應被推定為無罪」之原則所支配，故得為訴
    訟上之證明者，無論為直接或間接證據，須客觀上於一般人均不致有所懷疑而達
    於確信之程度者，始可據為有罪之認定，倘其證明尚未達於「確信」之程度，而
    有合理可疑存在時，即難據以為被告不利認定，換言之，在法律判斷上，即不能
    為被告有罪之認定。
三、訊據被告堅決否認於右揭時地有何行使偽造、變造私文書之犯行，辯稱：我沒有
    偽造文書，訂約時，契約書是我自己寫我那一張，丙○○自己寫一張，丙○○有
    帶一位男士過來，我有問該男子是何人，丙○○有說是她丈夫，我寫好後，有請
    那位男士在契約書簽名當保證人，該男子與丙○○表示我自己寫就好了，我就自
    己寫上甲○○，我的契約書第八項水電、瓦斯費改為管理費是我改的，有徵求他
    們同意，他們當時也在場都知道，本來也要改她們那張契約書，丙○○說不用了
    ，大家知道意思就好，丙○○寫好的契約書沒有拿給我看，也沒有拿給我簽名，
    也沒有簽上甲○○；水表及電表是獨立的，當然是證人自己付費等語。
四、本件公訴人認被告涉犯刑法第二百十六條、第二百十條之罪嫌，無非以被告所提
    出之契約書內容與魯女所提出之契約書內容對照，明顯之有如犯罪事實之不同。
    而依一般慣例，出租屋之水電、瓦斯費均由使用者支付，無待明文規定。被告於
    訂約後發現水電、瓦斯費由魯女支付之贅文約定及小套房之大廈管理費疏未約定
    後，竟將之擅改納入由魯女支付。再查，被告訂約時，甲○○未在現場，且未於
    契約書內簽名及留下電話等情，已據甲○○到庭陳述明確。茍契約書由魯女所篡
    改，何以其所提出之契約書無甲○○之簽名、電話，為其論據。然查：
  (一)被告與證人丙○○所訂立之房屋租賃契約書格式原係相同，且對照該二份契約書
    影本以查，被告與證人丙○○所各持之契約書第一條至第八條，有關手寫文字之
    記載，雖其內容均同，惟手寫字跡皆不相同，至第二十一條之「承租人欄」、「
    保證人欄」部分，被告所持之契約書有記載承租人之姓名、身分證號碼、電話、
    住址，保證人之姓名及電話；而證人丙○○所持之契約書有記載承租人之姓名、
    身分證號碼、電話及住址，惟電話號碼記載卻與被告部分顯有不同，且並無保證
    人之相關記載等情，有被告與證人丙○○皆不否認之契約書二份附卷可參（參見
    偵查卷第五—六頁、二十—二一頁），參以證人丙○○於本院審理中亦證稱：我
    所持之契約書第一條至第八條的字都是我寫的，我們是當場寫好後有給對方看等
    語（參見本院卷第二十—二一頁），而被告所持之契約書中有關「承租人欄」電
    話部分之記載號碼亦與證人丙○○所持之契約書中之「承租人欄」電話部分之記
    載號碼均有不同，且證人丙○○亦不否認被告所持契約書該部分電話號碼之真正
    ，僅稱：電話號碼不是我的筆跡，被劃掉的才是我的筆跡等語（參見本院卷第三
    一頁），堪認被告前開就此部分所辯屬實，是以被告與證人丙○○所持之各該契
    約書應係雙方就相關事項加以約定合意，各自填寫一情堪以認定。
  (二)又觀以被告所持之契約書第八條原係約定「乙方（即證人丙○○）每月應補貼甲
    方（即被告）水電、瓦斯等費用新台幣柒佰元」，嗣經被告刪改成「乙方每月應
    補貼甲方管理費柒佰元」，已據被告於本院審理中供承在卷，並前揭情詞置辯。
    參以證人丙○○先於本院審理中證以：二個承租地及每月的水電、瓦斯費，被告
    都是叫我付五千五百元給他云云（參見本院卷第二十頁），惟嗣後於本院審理中
    又改稱：我是按照契約書給付房租，房租總共每月為五千七百元，之後發生一些
    事情，我不願續租，被告說另外還有一間房子可以租給我，我就只好搬過去，沒
    有重新寫契約書，就依原來的契約給付房租，我不清楚房租五千七百元為何之後
    繳五千五百元，是被告自己跟我講願意降價二百元，所以我就一直匯五千五百元
    給被告，從一開始訂約，就都沒有談過管理費的問題，口頭上也沒有談到管理費
    如何交付的問題云云（參見本院卷第三一頁），是以證人丙○○於本院審理中證
    述已前後矛盾不一，所述是否全憑可信，已生疑義？另觀以被告提出證人丙○○
    亦不否認之第一、二承租地每月管理費收據影本等件以查（參見本院卷第三五—
    三六頁），足認第一承租地確係每月管理費為七百元，第二承租地確係每月管理
    費為五百四十元一情應可認定。又依社會通念以觀，一般大眾於訂立房屋租賃契
    約時，水電、瓦斯費用本應由使用者即承租人付費，此乃事理之常，否則承租人
    任意使用水電、瓦斯，致使每月水電、瓦斯費用超出所承租房屋之每月租金，卻
    只須每月補貼定額之水電、瓦斯費，其餘則令出租人悉數承擔，顯不合情理！雖
    證人丙○○所持之契約書第八條未經刪改，惟該條費用之記載卻與被告所持契約
    書第八條費用之記載相同，均為「七百元」，而此一「七百元」費用，恰巧與第
    一承租地之每月管理費相同，嗣後證人丙○○搬至第二承租地後總共又僅須繳納
    五千五百元，而第二承租地之管理費亦恰好僅有五百四十元，衡情以觀，證人丙○○所承租房屋之租金每月金額僅五千元，而第一、二承租地每月管理費均達七
    百元及五百四十元之多，是以雙方於訂約之初，豈有可能對此占有相當比重之金
    額不詳加約定之理！顯見證人丙○○前開所述與常理有違，不足採信。堪信被告
    就此部分所辯：其所持之契約書第八條係約定每月管理費用，且經證人丙○○同
    意而刪改該等字句一情，實與第一、二承租地之管理費收據影本等物證資料相符
    ，並與常情不相違背，尚可採信。
  (三)證人甲○○前於偵查中證稱：丙○○在高雄的租屋契約書我不過問，我人在大陸
    ，都是我太太在處理，第一次契約書不是我簽名的云云（參見九十年度發查字第
    二一二六號偵查卷第二三頁正面、反面）；惟於本院審理中則改稱：八十九年九
    月二十四日那天，我有陪同我太太去八德一路看房子，後來簽契約都是我太太處
    理，簽約時我不記得有無在場，簽約細節我也不清楚等云（參見本院卷第二九頁
    ），是以證人甲○○於偵審中前後證述顯有嚴重矛盾出入，所述是否全盤可採，
    亦生疑義？參以證人丙○○於本院審理中已證述：那天我先生有陪我去看房子，
    簽契約時，我先生也有在場等語（參見本院卷第十九頁），核與被告前開所辯：
    甲○○有陪同丙○○到場一情互核一致，足認證人甲○○確於訂約當日有在場一
    情堪以認定，是以公訴意旨此部分所認證人甲○○未在場之證據，顯有違誤而不
    足採。再觀以被告所持契約書第二十一條「保證人欄」之住址係空白，而電話號
    碼係記載000000000號，該等號碼係證人丙○○所有，亦為丙○○所
    證述在卷（參見九十年度發查字第二一二六號偵查卷第二三頁反面），衡情以觀
    ，若如證人丙○○於偵查中所稱：有提供其先生甲○○之名片予被告云云，則被
    告如欲自行填載保證人甲○○之資料，豈有不依該名片上甲○○之正確住址及電
    話予以填載之理？且證人甲○○既陪同其妻前來高雄察看承租房屋，並於訂約時
    在場，對於其妻前來高雄租屋此一關係夫妻共同生活甚鉅之契約書內容豈有不加
    聞問之理？再參以證人丙○○與被告因租屋糾紛衍生諸多民、刑事訴訟，彼此均
    為不利對方之陳述，而證人甲○○既為證人丙○○之夫，立場已有偏頗，又於偵
    審中所述矛盾不一，更於本院審理中避重就輕、閃爍其詞，且證人二人之證述均
    與本案相關物證資料及情況證據互為矛盾，末觀以被告與證人二人所提出之和解
    書第三點亦記載為「另乙方甲○○對於甲方（即被告）立約時於甲方自己之契約
    書上簽署甲○○姓名乙事，因時間久遠，經雙方追憶當時情景，應是甲方誤解所
    致，乙方深信甲方無偽造之故意，且願追認，不為追究」等情，有該和解書一紙
    附卷可憑，益徵證人甲○○、丙○○於偵審中所為不利被告之證述，均有可疑之
    處，尚無可採。堪認被告前開此部分所辯：「保證人欄」甲○○姓名係證人二人
    同意後由被告填寫一情，尚可採信。
  (四)末查，被告與證人丙○○就房屋租賃契約書各自填載並同意後，各執一份為憑一
    情，已如前述。衡情以論，如被告所持之契約書係由被告自己擅自偽填甲○○姓
    名及刪改為管理費並據以提出告訴，然此舉只須傳喚丙○○並令其提出所持之契
    約書相互對照，即可得知被告刪改偽造一情，即令至愚之人當不至有此自陷於罪
    之舉之理！益證被告前開所辯，尚堪採信。
  (五)綜上所述，堪認公訴人認定被告犯嫌所憑之證據，即未達通常一般人均不致有所
    懷疑，而得以確信其為真實之程度。此外，復查無其他積極證據足認被告有何公
    訴人所指涉犯刑法第二百十六條、第二百十條之犯行，揆諸首揭法條及判例意旨
    說明，自不能證明被告犯罪，應為無罪之諭知，以昭審慎。
據上論斷，應依刑事訴訟法第三百零一條第一項，判決如主文。
本案經檢察官彭斐虹到庭執行職務。
中      華      民      國    九十一    年     十二     月    三十一    日
                                臺灣高雄地方法院刑事第五庭
                                  審判長法  官  吳  永  宋
                                        法  官  張  茹  棻
                                        法  官  林  家  賢
右正本證明與原本無異。
如不服本判決，應於判決送達後十日內，向本院提出上訴狀。
                                        書記官  許  雅  惠
中      華      民      國    九十一    年     十二     月    三十一    日
